【裁判字號】    98,簡,574
【裁判日期】    981231
【裁判案由】    申報公職人員財產
【裁判全文】
臺北高等行政法院判決
                                       98年度簡字第574號
原      告  甲○○
被      告  法務部
代  表  人  乙○○（部長）住同.
上列當事人間申報公職人員財產事件，原告不服行政院中華民國
98年8 月11日院台訴字第0980089918號訴願決定，提起行政訴訟
，本院判決如下：
    主  文
原告之訴駁回。
訴訟費用由原告負擔。
    事實及理由
一、程序事項：本件訴訟標的之價額在新台幣（下同）20萬元以
    下，依照行政訴訟法第229 條第2 項、第1 項第2 款規定及
    司法院民國92年9 月17日院台廳行一字第23681 號令，應適
    用簡易程序，本院並依同法第233 條第1 項規定，不經言詞
    辯論，逕行裁判。
二、事實概要：原告於94年間係臺灣桃園地方法院檢察署（以下
    簡稱桃園地檢署）檢察官，為行為時公職人員財產申報法第
    2 條第1 項第10款規定應申報財產之人員，其於94年申報財
    產時，漏報其配偶唐道發君所有基隆市○○區○○段0000-0
    000 、0000-0000 地號等土地2 筆、基隆市中山區○○○路
    113 巷10-1號8 樓房屋1 筆，短報其郵局存簿存款98,054元
    、臺灣土地銀行存款178,102 元，溢報其有限責任基隆市第
    二信用合作社（以下簡稱基隆二信）存款29,136元。被告認
    原告故意申報不實，乃依行為時公職人員財產申報法第11條
    第1 項後段規定，以98年1 月23日法財申罰字第0981100749
    號處分書（下稱原處分）處原告罰鍰6 萬元。原告不服，以
    其漏報之房地，係登記在配偶唐道發名下，唐道發亦為檢察
    官，本有申報財產之義務，無須隱匿，原告係93年9 月初任
    公職，以單身身分申報財產，至94年4 月結婚後第2 次申報
    財產，不知配偶婚前不動產亦須申報；而郵局存款帳戶係薪
    資發入及日常生活費用之扣款，以概數申報，至94年4 月於
    臺灣土地銀行開戶時，存入28萬元，嗣先後存入57,000元、
    63,000元及78,000元3 筆定存，該3 筆定存係自基隆二信定
    存到期轉存入，其已另申報基隆二信之存款，以為上開臺灣
    土地銀行定存算入基隆二信之存款額度，並無故意隱匿申報
    不實之犯意，而係過失申報不實云云，提起訴願亦遭駁回，
    遂提起行政訴訟。
三、原告主張：
  (一)原告無故意亦無須申報不實，除引用行政處分中及訴願中之
    主張外，另以相關法律既已規定，檢察官此職位須申報名下
    財產，原告配偶亦為檢察官，自須申報財產，況且配偶唐道
    發亦以申報名下房地之財產，立於國家立場，國家無論運用
    何種方法（包括公職人員申報、綜合所得稅及其他公權力方
    式）均可發現原告家庭此一財產狀況，原告實因不知道要申
    報配偶財產才會漏未申報同任檢察官之配偶財產，原告並無
    故意。
  (二)原告並非富賈之人，可自被查到之存款可知，每筆存款均僅
    上萬元未達10萬元，還帶有未達整數之零頭。此為每月提供
    給母親家庭生活費後之餘款，母親用原告之名義存入，但為
    母親保管，因為原存款銀行利息降低的問題，才會搬遷至另
    間銀行，原告均認在母親處之存款就是那幾筆，只是因為該
    年度搬遷銀行，才會造成被查到有短報及溢報之情形發生，
    事實上應為重疊之存款。
  (三)原訴願決定書認為，原告在申報時用概數申報，即認原告有
    申報不實之故意，認為已違反公職人員申報財產之規範目標
    、妨礙人民對政府施政廉能信賴。原告申報的存款財產，國
    家均可用公權力介入，國家才會知道零頭是多少，原告如何
    能妨礙人民對政府施政廉能的信賴？反之，公職人員申報法
    規範目標，應為國家無法用一般方法查知申報人有多少財產
    ，請自行申報（如海外存款、珠寶及鎖在保險箱中的不知名
    財產），才能促進人民對守法的信賴！原告沒有故意申報不
    實之犯意等情。並聲明求為判決撤銷訴願決定及原處分。
四、被告則以：
  (一)原告於94年定期申報財產時，土地部分：漏報其配偶唐道發
    名下基隆市○○區○○段0000-0000 、0000-0 000地號等土
    地共2 筆。房屋部分：漏報其配偶唐道發名下門牌號碼為「
    基隆市中山區○○○路113 巷10-1號8 樓」房屋1 筆。存款
    部分：短報本人名下郵局存簿存款98,054元、臺灣土地銀行
    存款178,102 元；溢報基隆市第二信用合作社存款29,136元
    ，故意申報不實，依修正前本法第11條第1 項後段規定處罰
    鍰6 萬元，應屬合法妥當。
  (二)按公職人員及其配偶、未成年子女之所有應申報財產應一併
    申報，且每筆土地、房屋均應申報；存款類總額達100 萬元
    者，亦即應將各該存款逐筆申報；修正前本法第5 條第1 項
    、第2項 、本法施行細則第15條、第19條第1 項第1 款及第
    2 項分別定有明文。原告確有申報不實情事，有原告94年財
    產申報表、財稅資料調件明細表、中華郵政股份有限公司95
    年9 月1 日儲密字第0950719545號函、臺灣土地銀行95年9
    月14日總業一字第0950029506A 號函、有限責任基隆市第二
    信用合作社95年9 月27日基二信社總1114號函等在卷可稽。
  (三)按本法要求公職人員申報財產之規範目標，最低限度即是要
    求擔任特定職務之公職人員，其個人、配偶及未成年子女之
    財務狀況可供公眾檢驗，進而促進人民對政府施政廉能之信
    賴，是公職人員若未能確實申報財產狀況，即使其財產來源
    正當，或並無隱匿財產之意圖，無論其申報不實係基於直接
    故意或間接故意，均符本法「故意申報不實」違章行為之「
    故意」要件。按修正前本法第11條第1 項後段所謂「其故意
    申報不實者」，既已明定申報不實之處罰係以「故意」為其
    構成要件，則不以直接故意為限，間接故意亦包括在內。所
    謂間接故意，係指原告對於構成行政違章之事實，預見其發
    生而其發生並不違背其本意者而言，且縱無貪污或隱匿財產
    之意圖，仍難解免申報不實之處罰，最高行政法院96年度判
    字第856 號判決可資參照。
  (四)復按公職人員應申報之財產，為「各該申報日」，其本人、
    配偶及未成年子女所有之本法第5 條第1 項各款所列之財產
    ，修正前本法施行細則第10條第6 項定有明文。原告於填載
    公職人員財產申報表時，其本人與配偶名下究有多少土地、
    房屋或存款，自應依本件申報日（即94年12月28 日 ）當時
    之土地、房屋所有情形及存款餘額據實申報，其僅須積極核
    對所有權狀、將存摺登簿或向地政機關、金融機構請領土地
    登記謄本或存款餘額證明，即可正確完成申報。原告於申報
    前既未善盡必要之查詢義務，則其於申報時主觀上當已明知
    苟未詳細查詢即行填報，恐將產生申報不實之情事，卻仍容
    任其發生，應可認定其對於前揭可能構成行政違章之漏、短
    、溢報土地、房屋及存款等情事，具有預見其發生而其發生
    並不違背其本意之間接故意存在。至於各該土地或房屋係為
    夫或妻所有、各該存款帳戶用途為何及其間轉帳情形等，均
    非所問。
  (五)又財產申報義務僅要求公職人員誠實申報其本人、配偶及未
    成年子女之財產，係立法者就貫徹陽光法案建構清廉政府，
    與個人隱私權保護等兩者所為之價值選擇與判斷，且申報配
    偶及未成年子女之財產，尚不涉及財產之管理、使用、收益
    及處分。況其配偶亦同屬法定應申報財產之人員，豈有全然
    不知應如何申報財產之理？再法律本屬強行規範而具強制力
    ，不因政府有無辦理宣導或講習而有差異，人民本有知悉及
    遵守法律之義務。有關各項財產之申報標準及注意事項，本
    法、本法施行細則及填表說明均已詳細列載，縱如原告主張
    其不知應如何申報財產；惟原告仍應於申報前先行研閱相關
    法令或向受理申報單位詢明，尚難容任於構成申報不實之情
    事後，始以其不知道應申報配偶財產致漏報為由，主張其94
    年度申報財產不實之法定責任得以減輕或免除。
  (六)另本法所定申報義務人係申報人本身，而非其母親，本法所
    課予者，乃係誡命申報人應於申報前確實查詢其自身之財產
    情形後再為申報，而非課予申報人之母親主動提供相關資料
    之義務。原告雖稱漏報之存款部分，為每月提供給母親家庭
    生活費後之餘款，母親用原告名義存入，但為母親保管云云
    ，惟此適足認原告知悉系爭相關帳戶之存在，各該帳戶縱由
    其母親代理而為法律行為，惟其實體法上之權利義務關係仍
    歸屬於原告本人，原告自應於辦理財產申報時，確實查詢各
    該帳戶之存款現況據以申報。不論原告係自行管理財產及運
    用資金，或委請其母親代為管理運用，於辦理財產申報之事
    宜時，仍應由原告本人確實核對其申報內容正確無誤後，始
    提出申報，豈得容任原告以此為由，即主張其申報財產之法
    定義務得以減輕或免除等語，資為抗辯。並聲明求為判決駁
    回原告之訴。
五、經查：
  (一)按行為時公職人員財產申報法第2 條第1 項第10款規定：「
    左列公職人員應依本法申報財產：十、法官、檢察官。」，
    同法第3 條規定：「公職人員之財產除應於就（到）職3 個
    月內申報外，並應每年定期申報一次。」、同法第5 條規定
    ：「公職人員應申報之財產如左：一、不動產、船舶、汽車
    及航空器。二、一定金額以上之存款、外幣、有價證券及其
    他具有相當價值之財產。三、一定金額以上之債權、債務及
    對各種事業之投資。（第1 項）公職人員之配偶及未成年子
    女所有之前項財產，應一併申報。（第2 項）」、同法第11
    條第1 項規定：「公職人員明知應依規定申報，無正當理由
    不為申報，處新臺幣6 萬元以上30萬元以下罰鍰。其故意申
    報不實者，亦同。」依同法第16條訂定之施行細則第10條第
    6 項規定：「公職人員應申報之財產，為各該申報日，其本
    人、配偶及未成年子女所有之本法第5 條第1 項各款所列之
    財產。」「本法第5 條第1 項第2 款及第3 款之一定金額，
    依左列規定：一、存款、有價證券、債權、債務及對各種事
    業之投資，每類之總額為新臺幣100 萬元，或有價證券之上
    市股票總額為新臺幣50萬元。……」同細則第19條第1 項、
    第2 項亦有明文規定。
  (二)復按「…所謂公職人員明知應依規定申報，無正當理由不為
    申報，係指公職人員明知自己係屬公職人員財產申報法第2
    條規定之人員，有申報財產之義務，而無正當理由不為申報
    ，係以明知之直接故意為其構成要件。所謂其故意申報不實
    者，亦同，已明定處罰申報不實者，係以故意為其構成要件
    ，即不以「直接故意」為限。至該法條後段所謂「亦同」，
    僅指其「處罰」與前段之規定相同而已，並非指其處罰之構
    成要件亦與前段相同，係以處罰「直接故意」為限‥‥。」
    （最高行政法院92年度判字第78號判決要旨參照）。又所謂
    間接故意，係指原告對於構成行政違章之事實，預見其發生
    而其發生並不違背其本意者而言，且縱無貪污或隱匿財產之
    意圖，仍難解免申報不實之處罰（最高行政法院96年度判字
    第856 號判決意旨參照。）又公職人員財產申報法要求公職
    人員申報財產之規範目標，最低限度即是要求擔任特定職務
    之公職人員，其個人、配偶及未成年子女之財務狀況可供公
    眾檢驗，進而促進人民對政府施政廉能之信賴，是公職人員
    若未能確實申報財產狀況，即使其財產來源正當，或並無隱
    匿財產之意圖，無論其申報不實係基於直接故意或間接故意
    ，均符本法「故意申報不實」違章行為之「故意」要件。
  (三)查原告於94年間任職桃園地檢署檢察官，依照行為時公職人
    員財產申報法第2 條第1 項第10款規定，原告為應申報財產
    之人員，其於94年申報財產時，漏報配偶唐道發所有基隆市
    中山區○○段0000-0000 、0000-0000 地號等土地2 筆、基
    隆市中山區○○○路113 巷10-1號8 樓房屋1 筆、並且短報
    其郵局存簿存款98,054元、臺灣土地銀行存款178,102 元，
    溢報其基隆二信存款29,136元，此有原告94年公職人員財產
    申報表、財政部財稅資料中心調件明細表、中華郵政股份有
    限公司95年9 月1 日儲密字第0950719545號函附郵政儲金帳
    戶詳情表、臺灣土地銀行95年9 月14日總業一字第09500295
    06A 號函附存放款查詢結果表及基隆二信95年9 月27日基二
    信社總1114號函附存（貸）款表影本等附原處分卷可稽（被
    告答辯卷宗頁18、22-27 、29-32 、33-35 、36-38 ），亦
    為原告所不爭執。則被告以98年1 月23日法財申罰字第0981
    100749號函（即原處分）對原告處以罰鍰，於法並無不合。
  (四)雖原告就其漏未申報配偶唐道發名下不動產（包括土地2 筆
    及建物1 筆）部分主張係因其於94年間結婚，其配偶亦為檢
    察官而負有申報財產之義務，配偶名下之不動產為婚前所購
    入，且該房地並非原告所居住，其從未想到上開房地與原告
    有關連等語，惟按申報人就本身、配偶及未成年子之所有應
    申報財產應一併申報，乃法定義務，為行為時公職人員財產
    申報法第5 條所明定；有關各項財產之申報標準及注意事項
    ，公職人員財產申報法、施行細則及填表說明均已詳細列載
    ，並已明定配偶之財產亦為申報範圍，原告自不得以其不知
    要連同配偶財產一併申報，而免除其申報義務；原告之配偶
    亦為應申報財產之人員，且其配偶於94年9 月申報該不動產
    ，足見原告查詢系爭應申報之不動產並非難事，原告亦未證
    明查詢有何困難，即原告只要向配偶查詢或者向國稅局調取
    夫妻財產歸戶即明有系爭不動產，而若未查詢以主觀認知申
    報即可能漏報應為原告所知悉，則原告既未向配偶查詢亦未
    調取任何文件或為其他任何查詢，尚難認原告有據實申報之
    確信。
  (五)原告就短報郵局存款98,054元、臺灣土地銀行178,102 元及
    溢報基隆二信存款29,136元部分，主張郵局帳戶係供薪資撥
    入及生活費用扣款戶，故以概數200 萬元申報或誤認土銀定
    存已算入基隆二信之存款額內等。惟按公職人員財產申報法
    之立法目的在於要求擔任特定職務之公職人員，其個人、配
    偶及未成年子女之財務狀況可供公眾檢驗，進而促進人民對
    政府施政廉能之信賴，即課與公職人員有查證其財產之義務
    ，自不得僅憑印象填寫申報書。而金融機構存款餘額之申報
    向金融機構以電話或登錄存款簿查詢，並非難事，觀之原告
    申報之公職人員財產申報書上，其於存款欄位之填寫，均以
    概數填寫之，顯見原告並未盡確實查證之義務，僅憑其印象
    為之，則已與公職人員財產申報法之精神相違背，且原告對
    於僅憑印象填寫申報書，將來恐發生申報不實之後果，依照
    一般理性之人判斷即於行為時應有所遇見，但是原告卻放任
    結果之發生，縱無貪污或隱匿財產之意圖，仍難解免申報不
    實之處罰（最高行政法院96年度判字第856 號判決參照），
    原告主張就此部分無申報不實之故意，亦非可取。
六、綜上所述，被告核定處罰原告6 萬元之處分既無不當，訴願
    決定予以維持，亦無不合，原告訴請撤銷訴願決定及原處分
    ，均無理由，應予駁回。本件事證已臻明確，兩造其餘攻擊
    防禦方法，經核與判決之結果不生影響，爰不一一論列。
據上論結，本件原告之訴為無理由，爰依行政訴訟法第233 條第
1 項、第98條第1 項前段，判決如主文。
中    華    民    國    98    年    12   月     31    日
               臺北高等行政法院第四庭法  官   林  妙  黛
上為正本係照原本作成。
本件以訴訟事件所涉及之法律見解具有原則性者為限，始得於本
判決送達後20日內向本院提出上訴狀並表明上訴理由，如已於本
判決宣示後送達前提起上訴者，應於判決送達後20日內補具上訴
理由（均按他造人數附繕本），且經最高行政法院許可後方得上
訴。
中    華    民    國    98    年    12   月     31    日
                                     書記官   蔡  逸  萱


司法院資訊處製作；財團法人民間司法改革基金會備份。
